臺灣臺北地方法院民事簡易判決
110年度北簡字第8573號
原      告  臺北市政府工務局公園路燈工程管理處

法定代理人  黃淑如  
訴訟代理人  倪仲儀  
            謝昇宏  
            陳煌耀  
被      告  鍾耀宗  

上列當事人間給付補償金等事件，於民國111年1月4日言詞辯論
終結，本院判決如下：
    主    文
被告應給付原告新台幣277,734元及自民國109年10月6日起至清
償日止，按年息5%計算之利息。
被告應給付原告新台幣93,990元及民國110年1月21日起至清償日
止，按年息5%計算之利息。
訴訟費用由被告負擔。
本判決第1項得假執行；被告如以新臺幣277,734元為原告預供擔
保，得免為假執行。
本判決第2項得假執行；被告如以新臺幣93,990元為原告預供擔
保，得免為假執行。
    事實及理由
一、原告起訴後法定代理人變更，已依民事訴訟法第176條規定
    承受訴訟。
二、原告主張、聲明：被告所有建物座落臺北市○○區○○○路○段00
    0巷00弄0○0號（下稱系爭建物），無權占用原告所管有之臺
    北市○○區○○段○○段000地號土地（下稱系爭土地)，占用面積
    11.29平方公尺。依臺北市市有房地被無權占用使用補償金
    計收原則（下稱系爭計收原則）第2點第1款規定，應依當期
    公告地價年息5%計收無權占用使用補償金，另依民法第126
    條租金之請求權時效為5年，故請求新臺幣（下同）27萬7,7
    34元，及自109年10月6日起至清償日止，按年息5%計算之利
    息，及9萬3,990元，自支付命令送達翌日起至清償日止，按
    年息5%計算之利息。依108年12月30日大安地政事務所（下
    稱地政事務所）複丈成果圖，與安東公園相鄰之部分建物，
    比對相關建管圖資，經建築管理工程處審認系爭建物為84年
    1月1日以前既存違建，非屬使用執照核准圖說之建物。再調
    閱62年安東公園新建工程設計圖及對照「臺北市歷史圖資展
    示系統」68-73年及109年航照圖，可明顯看出安東公園62年
    開闢時公園用地內的一條水泥路，在68年後空照圖已被部分
    民房佔據。系爭土地並非被告所稱之「復興南路二段125巷2
    0弄」，而是公園用地。系爭建物門前通道，並非被告所謂
    「公園設置範圍內巷道」，更非「門前巷道」。據臺北市政
    府工務局新建工程處110年9月2日北市工新養字第110308230
    9號函復資料，經查本市地理資訊e點通及本府都市發展局地
    籍套繪都市計畫使用分區圖相關資料，案址道路為6公尺計
    畫道路，其土地使用分區為道路用地即公共設施用地。另臺
    北市政府地政局土地開發總隊（下稱土開總隊）110年4月28
    日有關系爭土地重測(繪)年度及前後之差異之函覆：依66年
    間地籍圖重測地籍調查表記載，旨揭463地號與465、466、4
    69、470、473及474地號等6筆土地間界址係以「參照舊圖移
    繪」為界，且經核對重測前後地籍圖結果尚符。另地政事務
    所回復108年8月13日大安土字第040400號土地複丈成果圖依
    據之地籍圖年度版次一節，係依67年間重測後之地籍圈辦理
    測繪，系爭土地地籍重測後並無地籍線偏移之情形。據土開
    總隊110年8月6日函文說明第三條第(一)點第6項「前開等界
    址係經土地所有權人於調查表認章同意後，…辦理重測；前
    開地號等土地重測成果係經本府67年6月23日府地一字第273
    98號公告30日期滿無人提出異議而確定後，始移請管轄地政
    事務所辦理土地標示變更登記」。及第(二)點「…重測係依
    據土地所有權人指界之結果施測及計算面積，…。另旨揭地
    號等5筆土地重測成果經本總隊檢核結果，尚無疑義。」，
    系爭土地地籍重測成果並無疑義。有關安東公園土地謄本登
    記面積1,647平方公尺與62年核定徵收面積1,383平方公尺不
    同事，經查「不動產數位資料庫」地籍資料，系爭土地（安
    東公園）係由地籍圖重繪前之14筆土地（龍安坡段61-1、62
    -0、95-22、95-23、95-24、95-25、95-31、95-32、95-36
    、95-39、95-41、175-21、176-32及63-1等地號）合併而成
    。其中，龍安坡段61-1、62-0、95-22、95-23、95-24、95-
    25、95-31、95-32、95-36、95-39、95-41、175-21、176-3
    2地號等13筆土地係由63年安東街313巷公園工程案徵收，另
    63-1地號土地係於63年價購。67年因實施地籍重測，重測前
    上開14筆土地於67年6月23日逕為合併為龍安坡段61-1地號
    ，合併後面積為1,502平方公尺，並經重測公告確定後登記
    為系爭土地，並依重測結果登記面積為1,647平方公尺。經
    現場勘查，系爭土地現場建物形狀與其他建物不同，照片右
    側應為原始合法建物之位置，左側突出部分應為後來增建之
    違建，現場建物形狀不同於原始合法建物形狀。依據地政事
    務所於110年11月11日現地測量系爭建物隔壁臺北市○○區○○○
    路○段000巷00弄0○0號之土地複丈成果，測得該建物A區塊為
    坐落於且占用原告到463地號土地，比對現場照片，兩建物
    牆面建於同一建築線上，可證被告無權占用系爭土地之事實
    。並聲明：
　　被告應給付原告277,734元，及自109年10月6日起至清償日
    止，按年息5%計算之利息；被告應給付原告93,990元，及自
    支付命令送達翌日起至清償日止，按年息5%計算之利息。
三、被告答辯、聲明：系爭土地係於63年間因徵收而取得，當時被告所有之系爭建物已建造完成供居住使用。當時依徵收土地測量結果，被告將圍牆等部分增建之地上物拆除，經主管單位核准後才整修系爭建物如現況。然卻在歷經近50年後，原告另以測量複丈結果稱系爭建物有無權占用系爭土地之情形。再依系爭建物設計圖，及地政事務所建物測量成果圖，系爭建物主體面臨系爭463地號土地處尚有90公分的間距。然依原告所提之土地複丈成果圖，不僅該90公分間距消失，系爭建物主體竟已坐落在系爭463地號土地上。系爭建物依臺北市政府工務局審查核准之設計圖按圖施工建造，且經地政事務所轉繪核發建物測量成果圖，均無占用系爭土地之情形。系爭建物有地政事務所轉繪之建物測量成果圖登記其面積、位置，若係因地籍圖重測發生地籍線偏移致有無權占用之情形，然被告收受原告書函通知繳納無權占用使用補償金前，基於擁有合法建物之信賴，兩造從不知有無權占用之情形，原告堅持追償五年期間之使用補償金，應無理由。因系爭建物已老舊，被告與該區其他五戶建築物所有權人，已委託建築師申請依「都市危險及老舊建築物加速重建條例」辦理拆除重建，預計110年底將可拆除系爭建物。原告於另案提供之「62年安東公園新建工程設計圖、安東公園歷史圖資－建築執照地籍套繪86-73、109航照圖」等圖資，依圖面標示「紅色色塊：建照範圍」，準此標示建照範圍為依建築執照建造完成之建物，應無占用系爭土地而需拆除或給付不當得利等問題。然地政事務所在現場測量並噴漆標示，指系爭建物主體有部分占用到系爭土地，有被告鄰居即3號房屋現場噴漆標示照片可參(標示應自噴漆處向內拆除70公分）。再依原告提出之圖資，被告所有之房屋，除建物主體外，與系爭土地間尚有間隔空地（以綠色標示），但比對地政事務所複丈成果圖，不僅該綠色標示之空地仍在占用範園，甚至房屋主體都有占用，兩者顯有矛盾，請求查明是否有地籍線偏移之情形。原告依當時測量結果開闢公園、道路供民眾使用通行，依道路現況，被告認知道路邊緣以外之土地屬於被告所有，並加以整修增建。依被告提出之63年7月29日空照圖，當時安東公園剛設置完成，由空照圖可明顯看出在被告房屋前方與公園間有一條道路，且道路寬度明顯小於旁邊之大安區大安路二段160巷，非如原告所附「62年安東公園新建設計圖」繪製兩條巷道是相同寬度，原告設計圖顯與安東公園完工時的空照圖不符。且原告提出的圖資一再以被告屋前復興南路2段125巷20弄，應與大安路二段160巷道路等寬的方式繪製圖面，指稱被告所有之建物占用到系爭土地上設置之巷道，但依63年當時公園設置完成時的空照圖，上開兩條巷道並非等寬，且可看出被告屋前的125巷20弄寬度明顯小於160巷。再依被告提出之79年7月16日空照圖該條道路仍存在，只是被公園的路樹遮住，道路的位置、寬度與63年空照圖對比，並無變更或縮減，也和巷道現況照片所示相符。可證明被告房屋僅是在原來的庭院空地增建，並未占用到安東公園的道路用地。系爭土地於63年設置安東公園時，周邊道路、土地界址都是由臺北市政府指派公務單位測量、標示，被告無能力也無權力可以測量，完全依公務單位的指示認定自有土地界址，而且安東公園設置完成也經過會勘確認才可能驗收，因此安東公園設置完成當時被告所有之房屋與附近道路、公園位置空照圖，應可做為比對被告房屋有無占用系爭土地公園用地的資料，並經比對，被告房屋與50年前的位置並無變動，卻在50年後僅憑原告函請地政事務所測量結果，就認定有占用系爭土地，被告無法信服。依土開總隊函覆函文第4頁(二)說明：有關辦理重測前後是否土地地界位置有更動一節，查重測前使用之舊地籍圖，係日據時期以當時有限之技術及設備繪製而成，由於使用年代久遠，以致圖紙伸縮、摺皺破損、經界模糊、比例尺過小精度難以控制，為消弭土地界址糾紛，乃辦理重測。重測係依據土地所有權人指界之結果施測及計算面積，且現今測量技術及儀器較日據時期精密優良，故各宗土地間地籍線重測前後難免異動。因此，被告抗辯系爭土地與被告所有之土地地籍線有位移情形，尚非無據。被告所有之房屋早於58年間已建造完成。系爭土地於62年間核准徵收，63年間公告辦理徵收。依徵收資料可知當時徵收大安區龍安坡段第61-1、62、95-22、95-23、95-24、95-25、95-31、95-32、95-36、95-39、95-41、175-21及176-32共13筆土地，面積合計1,383平方公尺。另收購同段63-1地號土地（面積119平方公尺），原告徵收取得之13筆土地與63-1地號土地合併，合併後地號為61-1、面積1,502平方公尺(計算式：1383+119=1502)。嗣於67年7月25日辦理地籍圖重測，地號變更為大安段二小段463地號，土地面積增加為1,647平方公尺。然安東公園係經行政院核准臺北市政府辦理徵收而取得，依行政院准予徵收公函記載，安東公園徵收取得土地面積為1,383平方公尺，收購合併63-1地號土地後，仍為61-1地號，總面積為1,502平方公尺。然61-1地號經地籍圖重測後地號變更為系爭463地號，面積竟增加145平方公尺而為1,647平方公尺。系爭土地重測後增加的面積，幾乎等於是原告主張被告與其他鄰居占用的土地面積，顯見本件所生之無權占用爭議，係因463地號土地重測後增加土地面積，致被告與其他鄰居之房屋坐落基地部分土地被劃入系爭土地範圍，故被告所辯因地籍圖重測地籍線偏移，而將被告合法興建房屋之坐落基地劃入系爭土地範圍，尚非無據。且因無未登記土地，自沒有因為併入「未登記土地」而增加面積。上開函文說明三第(二)點說明「依66年間重測地籍調查表（下稱調查表）記載，前開大安段二小段483地號與同地段265、267、464、509及524地號等5筆土地間界址係以『道路不屬於463地號土地所有』為界；與同地段465、468、489、470、473、474及507地號等7筆土地（按即被告房屋坐落之土地，位於系爭土地之南面）間界址係以『參照舊圖移繪』為界；與同地段266及269地號等2筆土地間界址，因266及269地號等2筆土地所有權人未於調查表『界址標示』欄之『指界人蓋章』欄位認章，依土地法第46條之2規定係以463地號土地調查表記載之『道路不屬於463地號土地所有』為界。」可知，463地號四周除與被告所有之土地間界址以「參照舊圖移繪」為界，其餘三面均以「道路不屬於463地號土地所有」為界，而以重測時系爭土地北、東、西面三面道路屬於已開闢的8米道路，系爭土地與此三面之土地既然以道路不屬於系爭土地所有為界（即依土地使用現況為界），可推論系爭土地因重測而增加之145平方公尺，不可能增加自已開闢完成供公眾通行之北、東、西面道路，只可能增加自「參照舊圖移繪」為界之被告所有土地，故產生被告所有房屋坐落之土地，部分土地因舊圖移繪地籍線位移列入系爭土地增加的面積範圍，致發生占用系爭土地之情形。被告房屋於台北市政府徵收土地開闢為安東公園前已建造完成，其於建造時係依重測前之舊地籍圖測量建築。參酌建築配置圖所附舊地籍圖，被告房屋坐落基地與系爭土地（龍安坡段61-1地號土地）間地籍線與鄰近大安路二段160巷地界線並非等高，然重測後地籍圖，被告房屋坐落基地與系爭土地間地籍線卻與大安路二段160巷地界線等高，比對新舊地籍圖系爭土地地籍線有往南面偏移之情形，而地籍線偏移產生的土地即為本訴有占用爭議之土地位置。參酌舊地籍圖，被告所有房屋坐落基地與重測前463地號土地間繪有地籍線，地籍線上半部為被告被徵收之土地，下半部為房屋坐落之基地，463地號設置安東公園時應當有依地籍線測量，才會完成徵收程序。而原告主張遭占用系爭土地，依地政事務所測量結果比對房屋現況，有房屋主體結構（非增建部分）占用系爭土地之情形，顯然不合常理，如房屋主體坐落基地有占用系爭土地，為何臺北市政府辦理徵收程序時，並未要求被告拆除房屋主體占用的部分。顯見依安東公園設置時之地籍圖，被告所有房屋並未占用系爭土地。被告自臺北市政府都市發展局網站下載取得安東公園（即系爭土地所在位置），62年重測前周邊區域之都市計畫細部計畫圖，依上開計畫圖所示系爭土地（重測前為大安區龍安坡段61-1地號）與被告及鄰居所有之大安段二小段465、466、489、470、473、474等地號土地間之地籍線，經對照大安段二小段259、258地號土地地籍線位置，明顯與現在的地籍線位置不同，重測後地籍線有往南偏移之情形，已畫入被告所有房屋坐落基地之範圍。原告依系爭計收原則為請求，依其第一點規定，臺北市政府為依臺北市市有財產管理自治條例第17條規定，儘速收回被占用市有土地與建物，並向無權占用市有土地、建物之占用人計收最近五年占用期間之使用補償金。原告主張之土地使用補償金，性質上屬請求返還民法不當得利。按不當得利係以無法律上原因，而受利益，致他人受有損害者為要件。依原告主張遭占用之土地部分，係大安區復興南路2段125巷20弄巷道之一部分，系爭土地既做為供公眾通行之道路使用，原告對於系爭土地之使用收益受有限制，其是否受有喪失土地使用利益之損失，而得因土地使用權受損害請求相當於租金之使用補償金，容有疑問。原告因被告占用系爭土地究竟受有何種損害，攸關是否符合不當得利之要件。並聲明：原告之訴駁回，如受不利判決願供擔保請免假執行。
四、本院判斷的簡要說明：
(一)不爭執事項：系爭土地為台北市政府所有由原告管理(支命
    卷第9頁)、被告為系爭房屋的所有權人(與勞麗玫共有，權
    利範圍1/2，支命卷第13頁)。
(二)爭執事項：系爭建物坐落於系爭土地上是否成立不當得利?
　  查，依目前的地籍資料及現場測繪結果，系爭建物確實占用
    系爭土地，有土地複丈成果圖在卷(本院卷第147頁)，被告
    雖否認占用，並抗辯原告主張，係因地籍線偏移，系爭土地
    因土地重測後面積增加並將系爭建物的坐落基地劃入系爭土
    地內所致，但查：
　1.本院依被告聲請調查被告所辯土地重測後面積增加之原因及
    增加的位置併坐落，經土開總隊110年10月15日函復以重測
    後範圍內含有部分重測前未登記土地，併同於重測當時依據
    前揭等規定及土地所有權人指界之結果重新測量及計算面積
    ，且現今測量技術及儀器較日據時期精密優良所致(本院卷
    第231頁)，並無法認定被告有關地籍線偏移的抗辯為真。
　2.被告雖提出建築設計圖、建物測量成果圖（本院卷第93至94
    -1頁）、62年安東公園新建工程設計圖（本院卷第95頁）等
    ，並無法直接證明系爭土地有地籍線偏移並致使被告系爭建
    物坐落於系爭土地上。另被告所提復興南路二段125巷20弄3
    號房屋噴漆標示照片（本院卷第101頁）、現況巷道照片（
    本院卷第103頁）、被告共同申請危老改建送件收據（本院
    卷第105頁）僅能證明系爭房屋目前現狀及被告對系爭建物
    的規劃，無法認定被告有合法的權源來對抗告原告本件的主
    張。而被告提出的63年7月29日及79年7月16日空照圖（本院
    卷第125、127頁）、地籍調查表（本院卷第173頁）、土開
    總隊110年8月6日函（本院卷第175頁）、征收土地計劃書公
    告（本院卷第199-213頁）、龍安坡段63-1地號土地登記簿
    （本院卷第215-217頁）、大安段土地地籍圖重測結果清冊
    （本院卷第219頁）、配置圖所附舊地籍圖（本院卷第257頁
    ）等，其中空照圖影像不甚清晰，並無法以該不清晰的空照
    圖直接認定被告系爭建物有合法使用系爭土地的權利；其餘
    的調查表等，經審酌，同樣無法直接認定被告系爭建物係因
    土地重測或地籍線偏移，才造成目前坐落於系爭土地上。
　3.被告另以上述各項舉證，抗辯重測時其餘三面以道路不屬於
    463地號土地所有為界，推論系爭土地因此增加145平方公尺
    ，且該面積與原告向被告及其鄰居主張的面積幾乎相同，但
    明顯與土開總隊110年11月18日函復本院所載「被告所有土
    地重測前後面積並無明顯滅少情事」(本院卷第288頁)，明
    顯不符，在被告系爭建物所坐落的土地(並不包括系爭土地)
    並無明顯減少的情形下，被告上項抗辯，即有矛盾而不可採
    。
　4.依土開總隊上述函覆的客觀內容中有關被告系爭建物使用的
    土地並未明顯減少的情形下，系爭建物依目前資料有占用系
    爭土地的事實，即可以認定。況依被告所提71年間系爭建物
    的建築測量成果圖(本院卷第94-1頁)，系爭建物主建物外圍
    並無增建情形，且因原告本件主張占用部分位置及情形，依
    原告所提照片(本院卷第383頁)，適足以認定系爭建物占用
    部分應係71年以後增建所致，而與被告所辯，係主體建物占
    用系爭土地不同。　
　5.被告另抗辯原告未受有損害，所占土地為巷道之1部，並不
    符合不當得利要件，但依最高法院最高法院61年度台上字第
     1695號民事判決意見，系爭土地一經認定遭占用，被告受
    有相當於使用系爭占用部分的不當得利，屬於社會通常觀念
    ，與系爭土地如何使用?除本件遭占用部分外，其他部分目
    前使用情形無關，故被告上述抗辯，亦難採取。
　6.末關於原告請求使用系爭土地的不當得利，其計算方式係依
    108年8月10日時測量面積(支命卷第11頁)計算，其請求金額
    計算如本院卷第333-334頁(分別為103年5月至108年4月及10
    8年5月至109年11月)，被告亦未曾就該計算方式加以爭執，
    僅爭執不成立不當得利(本院卷第317頁)，經核並無過當。
五、綜上，原告依不當得利的法律關係，請求被告分別給付103
    年5月起至109年11月止之不當得利，有理由，應分別判決如
    主文第1項(利息起算日，支命卷第25頁)、第2項(利息起算
    日，支命卷第51頁)。
六、本件事證已明，當事人其餘主張陳述及所提證據，經審酌不
    影響上述認定及說明，故不詳論。
七、因適用簡易程序判決被告敗訴，依民事訴訟法第389條第1項
    第3款規定，職權宣告假執行，並依同法第392條第2項規定
    ，依被告聲請宣告被告免假執行之擔保。
八、訴訟費用負擔，依民事訴訟法第78條。
中　　華　　民　　國　　111 　年　　2 　　月　　25　　日
            臺灣臺北地方法院臺北簡易庭
                                    法  官  詹駿鴻
以上正本證明與原本無異。
如不服本判決，應於判決送達後20日內向本庭（臺北市○○○路0段
000巷0號）提出上訴狀。（須按他造當事人之人數附繕本）如委
任律師提起上訴者，應一併繳納上訴審裁判費。
中　　華　　民　　國　　111 　年　　2 　　月　　25　　日
                                    書記官  翁挺育